【裁判字號】    90,台上,5884
【裁判日期】    900926
【裁判案由】    瀆職等罪
【裁判全文】
最高法院刑事判決                                九十年度台上字第五八八四號
    上   訴   人  台灣高等法院台南分院檢察署檢察官
    上訴人即被告  己○○ (原.
                  丙○○
                  丁○○
                  乙○○原名.
                  戊○○
    被        告  甲○○
右上訴人等因被告等瀆職等罪案件，不服台灣高等法院台南分院中華民國九十年三月
十五日第二審更審判決（八十九年度重上更(三)字第二五七號，起訴案號：台灣嘉義地
方法院檢察署八十四年度偵字第四五四七、四五四八、四六○四、四六六六、四六六
七號），提起上訴，本院判決如左：
    主  文
原判決撤銷，發回台灣高等法院台南分院。
    理  由
本件原判決認定：上訴人即被告己○○（原名涂振發）係台灣嘉義監獄戒護科督察，
襄理科長督導戒護業務；上訴人即被告丙○○、乙○○（原名吳長明）、丁○○均為
管理員，負責戒護管理受刑人，均係依據法令負有拘禁人犯職務之公務員。緣有令入
該監獄智舍鎮靜一室隔離拘禁之受刑人朱世仁，屢有違規情事，己○○於民國八十四
年七月二十一日下午四時許前往質問，遭朱世仁出言頂撞，認有損其顏面，即與丙○
○及由丙○○自受刑人選充雜役之上訴人即被告戊○○共同基於犯意之聯絡，由丙○
○、戊○○共同將朱世仁兩手以手銬懸吊在智舍大門鐵門下成耶穌受難狀，並頭戴安
全帽及以毛巾矇其雙眼，己○○復以左腳猛踢朱世仁腹部二下，再以小手臂打朱世仁
肚子一下，迄至當晚十時許，始將之解下，前後歷六小時之久。丙○○、戊○○復基
於概括犯意，於同年七月下旬某日及同年八月中旬某日，再將朱世仁吊銬在智舍違規
房四、五室附近鐵窗上二次，其吊銬時間自上午八、九時許至下午四時許止，其間丙
○○縱容戊○○於朱世仁動作不符其要求時，即以手肘或小手臂頂撞朱世仁腹部多次
，其中八月中旬之吊銬並以木製咬舌板使朱世仁咬在嘴裡，再以膠帶固定。丙○○、
戊○○又於同年九月十一日上午八時許，基於上開凌虐人犯之概括犯意，以同一方式
將朱世仁吊銬在智舍鎮靜四房前、主管桌旁之牆壁外圍鐵窗上，並將朱世仁雙手往後
極度伸張，頭戴安全帽，以眼罩矇眼及嘴塞綁布團（不久又取下綁布團）。另丁○○
於上午八時許送手銬給丙○○，逗留該處之一小時內，依一般人客觀上之認知，大力
踢擊人之腹部，可能造成腹腔內出血，導致死亡之結果，丁○○、丙○○因不滿朱世
仁一再吵鬧，竟先後踢擊朱世仁腹部三下，朱世仁發出痛苦之哀叫聲，丙○○非惟無
動於衷，且對朱世仁口出惡言，戊○○每見丙○○出言，亦口出惡言，並以手肘或拳
頭毆擊朱世仁腹部。嗣丁○○於上午九時三、四十分許，復利用折返智舍提帶受刑人
會客、上午十時許利用解回會客受刑人及下午三時至三時二十分期間，利用提帶人犯
回智舍之機會，舉腳踢擊朱世仁腹部三次。而戊○○迄至下午四時許，毆擊朱世仁腹
部至少一、二十次，其間於上午十一時許，丙○○因不滿朱世仁哀叫聲干擾其休息，
又聽聞朱世仁之盲目求助聲，竟忿而對之口出惡言，並出拳毆擊朱世仁腹部兩下。朱
世仁因受丙○○、戊○○之吊銬毆擊及丁○○之踢擊，致終日哀叫連連，不忍卒聞，
且因長時間吊銬胸腹要害屢遭拳腳重擊，致腹腔內胃、肝等器官嚴重受損，造成裂傷
出血。另乙○○於同年九月十一日值班，親見朱世仁發病慘狀，竟任朱世仁棄置於舍
房一角，徹夜哀嚎，叫聲淒厲，並於朱世仁哀求送醫救命時，置若罔聞，不予施救，
且於九月十二日凌晨二時接班後不久，認朱世仁哀嚎慘叫係胡言亂語，為免影響他人
睡眠，將躺在擔架上之朱世仁拖至主管桌旁，任令朱世仁呻吟求救，不將之送醫，致
朱世仁因上開丙○○、丁○○、戊○○於九月十一日之重擊，造成胃臟之賁門、幽門
皮下出血，右葉肝臟近右外側季肋部下方條紋狀裂傷一處，覆蓋其上之肝寬韌帶皮下
出血，肝臟腹面膽囊下方皮下出血一處，因出血過多休克，於同年九月十二日清晨七
時以前，在監死亡；另因長時間遭凌虐，造成左前臂前後部、小腿前部及足腕部、足
背部等處表皮剝落、皮下出血各傷等情。因將第一審判決論己○○以共同有拘禁人犯
職務之公務員，對人犯施以凌虐；丙○○、戊○○以共同連續有拘禁人犯職務之公務
員，對於人犯施以凌虐，因而致人於死；丁○○以共同有拘禁人犯職務之公務員，對
人犯施以凌虐，因而致人於死；乙○○以有拘禁人犯職務之公務員，對人犯施以凌虐
，因而致人於死各罪刑之部分撤銷，改判仍論處己○○、丙○○、戊○○、丁○○各
同一罪刑，另改論處乙○○從事業務之人，因業務上之過失致人於死罪刑。又以公訴
意旨指訴被告甲○○係台灣嘉義監獄中央台主任管理員，於八十四年九月十一日至十
二日上午七時期間，任正班主任管理員，在設置有電視器監視朱世仁鎮靜一房之中央
台值班，或巡邏至智舍時，對病情逐漸加重哀求送醫救命之朱世仁置若罔聞，不予施
救，致朱世仁終因肝臟破裂出血過多休克死亡，涉犯刑法第二百七十六條第二項業務
上過失致人於死罪嫌等情；經審理結果，認甲○○之犯罪不能證明，因將第一審判決
論處甲○○業務過失致人於死罪刑部分撤銷，改判諭知甲○○無罪，固非無見。
惟查：(一)原判決理由謂「己○○雖於八十四年八月中旬某日及九月十一日，二次於查
勤時看見丙○○、戊○○等人吊銬朱世仁，一次表示咬舌板作得不甚理想，受刑人掙
扎時易傷及嘴角等語，一次僅以『有沒有問題？』詢問丙○○後即漠然離去，此業經
被告己○○及丙○○供述明確，足堪認定，然從己○○知道丙○○等人凌虐朱世仁而
不加阻止，並漠然視之，僅足認定己○○有虧於督察之職責，惟尚不足以認定己○○
與丙○○等人於事實四、五所述之凌虐行為（八十四年七月下旬某日、八月中旬某日
及九月十一日所為）有犯意聯絡及行為分擔，故於關於事實四、五之凌虐行為，己○
○並不成立共犯，而己○○於事實三之凌虐行為（八十四年七月二十一日所為）與朱
世仁之死亡，並無因果關係，故己○○之所為僅成立凌虐人犯罪，並不成立凌虐人犯
致死罪，併此說明」云云（第二二、二三頁）。但共同正犯之意思聯絡，並不限於事
前有所謀議，即於行為當時有共同犯意之聯絡者，亦屬之，且其表示之方法，亦不以
明示通謀為必要，即相互間有默示之合致，亦無不可。據丙○○供述其係受己○○之
指示至木工廠製作咬舌板，監獄裡層層節制，如果沒有得到授意或默許，不敢擅做主
張等語；己○○亦自承其做壞的示範，且曾指示丙○○擺兩付手銬式腳鐐在智舍云云
（見四五四七號偵查卷第三七頁、四六六六號偵查卷第十五、十六、二十頁），如果
無訛，則己○○除示範吊銬朱世仁傳授其經驗及查勤看見丙○○、戊○○吊銬朱世仁
時要求改善咬舌板外，還曾指示丙○○至木工廠製作咬舌板及擺兩付手銬式腳鐐在智
舍備用，原審對上開事證未予調查審論，遽認己○○未共犯事實四、五之凌虐行為，
難謂無調查未盡及理由不備之違誤。又案件經起訴繫屬於法院後，如訴訟條件並無欠
缺，法院即應為實體之判決，始能使訴訟關係歸於消滅。而單一案件，在訴訟法上為
一個訴訟客體無從分割，檢察官就實質上一罪或裁判上一罪之全部犯罪事實起訴者，
法院如認為一部有罪，一部不能證明或其行為不罰，判決主文固僅就有罪部分予以宣
示，毋庸更為無罪之諭知，但不成立犯罪部分，仍應於理由內說明其不成立犯罪及不
另於主文諭知無罪之理由，表明對檢察官起訴之全部犯罪事實，分別為有罪（主文內
諭知）及無罪（主文內不諭知，但於理由內說明）之裁判，而使訴訟關係歸於消滅，
如此始符合訴訟主義有訴即應以裁判予以終結之原則。本件檢察官起訴己○○共犯事
實三、四、五之凌虐犯行，成立一凌虐人犯致死罪，原判決既認己○○只有事實三之
凌虐犯行，論以一凌虐人犯罪，理由中卻僅謂「關於事實四、五之凌虐行為，己○○
並不成立共犯……併此說明」云云，致己○○被訴事實四、五部分，是否業經裁判及
訴訟關係是否歸於消滅欠明，於法亦有未洽。(二)關於朱世仁之死因，法醫師王世宗解
剖檢查結果，認係因外力重擊性挫傷，肝臟破裂出血過多休克死亡（見相驗卷第四五
頁），台灣高等法院檢察署法醫中心研判意見認「……２由以上法醫解剖判明：顱胸
部未有外傷，腹部有深部外傷與較隱蔽地方有傷……胃部 (賁門與幽門部) 、膽囊下
方外傷均為外力所引起之外傷，其外傷震破肝臟，引起大出血休克死亡。其肝臟破裂
出血迅速，可經數小時能引起休克死亡，其時間，最久也超過不了二十四小時。死者
死亡於八十四年九月十二日上午七時（據法醫解剖報告），因此認為『引起死因之外
傷是八十四年九月十一日』所產生。」（見原審更(一)卷一第一四二頁）國立台灣大學
醫學院附設醫院鑑定結果認「……二依貴院所附朱世仁先生相驗資料顯示，朱先生腹
腔內積血約有一五○○西西以上，且其右葉肝臟有一處七‧二×三‧五公分之條紋狀
裂傷，因此可知，朱先生之死亡原因應為『肝臟裂傷合併大量出血』。又朱先生受傷
致大量出血死亡時間，最久約經十二至二十四小時，但其時間會因有無診斷及積極治
療而有所不同。」（見原審更(一)卷二第十四頁）乃原審又函請法務部法醫研究所就朱
世仁死亡原因表示意見，據覆稱「……２因『頭部外傷往往無皮下出血與骨折』情形
下，有顱內出血，本鑑定人鑑於死者生前有多次以頭撞牆壁及障礙物之事實，不敢遽
認『該初驗法醫之記載有漏記』的可能，不敢排除『死者或有可能有顱內出血 (外傷
性) 引起死亡』……３如死者確無顱內出血，其腹內出血確為二○○○西西以上時，
認為死者之腹內出血確為死者之唯一死因，如初驗法醫未鋸開顱腔檢驗時，鑑定人認
為死者除『腹內出血』外，仍不能排除『因死者以頭自撞牆壁或障礙物引起死亡之可
能』……」（見更(三)卷第二二六頁) ，而初驗法醫王世宗於原審結證因剝開死者頭皮
未發現有皮下出血亦無骨折，故未進一步把頭顱鋸開，又依照片顯示肝臟裂開出血嚴
重，死者以頭撞牆與死亡應無關係等語 (同上卷第二五一、二五二頁) 。原判決雖說
明法醫王世宗之證言與國立台灣大學醫學院附設醫院鑑定死因結果相同，而今屍體已
無從重驗顱內有否出血，死者復有被腳踢腹部多次之實，仍應認死者死因為肝臟破裂
，合併大量出血云云。但法務部法醫研究所上開函既稱「不敢排除『死者或有可能有
顱內出血（外傷性）引起死亡』」，則該函何以不足為有利丙○○、戊○○、丁○○
之證據，彼等於八十四年九月十一日上午八時以後之吊銬凌虐行為，是否與朱世仁之
死亡有相當之因果關係，自應詳為論述，原判決未予說明，理由亦欠完備，難昭折服
。(三)原判決認乙○○被訴凌虐人犯致死部分犯罪不能證明，無非以八十四年九月十一
日白天乙○○並未值班，無從得知朱世仁如何被吊銬受傷，縱令乙○○有踩朱世仁之
腹部，重新將其綁在擔架上，所踩位置亦非肝臟部位，而何進財、蘇振南、陳益明、
林中祺、王鈞亮等受刑人原先供稱未看到也未聽到聲音，在乙○○被檢察官羈押禁見
後，才翻供改稱有聽到二哀叫聲，前後不符，難以憑採為論據。但原判決於論斷乙○
○業務上過失致人於死部分，謂「乙○○係當日夜班值班管理員 (八十四年九月十一
日乙○○值班時間為該日下午五時至六時三十分、八時至十一時、及九月十二日凌晨
二時至五時共三班）……乙○○與陳政欽兩人交替值班，親眼目睹朱世仁徹夜哀嚎，
叫聲淒厲，已據受刑人即證人等迭次供述在卷，其難謂為不知」（原判決第二十一頁
），其後又於乙○○被訴凌虐人犯致死部分，認乙○○無從得知朱世仁如何被吊銬受
傷，何進財等受刑人所供難以憑採，而為其有利之判斷，顯屬理由矛盾。(四)起訴書指
乙○○於凌晨二時許接班後不久，即將躺在擔架上之朱世仁從鎮靜一房前推至主管桌
旁，在推擔架之前，乙○○曾恫嚇朱世仁稱「你再哀 (叫之意) ，等一下你就知道！
」過不久，即聽到朱世仁遭重擊後發出兩聲淒厲之慘叫聲等情，業據蘇振南、黃德賢
、林中祺、趙維志、楊錫煌、劉寬雄證述在卷（見四五四七號偵查卷第一三三、一七
二、一八二頁），乙○○並供承：「陳政欽與我交接時，朱世仁很吵」、「 (問：這
二個聲音如何發生的？）我去時朱世仁有說叫我放了他，他在掙扎時才發出的聲音，
後來他腳有掙脫掉，我用手扶他身體，用腳壓他的腳，並用右腳踩他的肚子，這聲音
就是這樣發出的」等語（同上卷第一八二頁），而證人之陳述前後不符，究竟何者為
可採，法院仍得本其心證予以斟酌，非謂一有不符，即認其全部均為不可採。乙○○
等人既有戒護管理受刑人之職權，何進財等受刑人在被移監之前（自八十四年九月十
四日陸續移監寄押，見同上卷第六八、二○六頁），惟恐遭受不利，心有顧忌而不敢
據實供述所見所聞，並不違常情，原審對蘇振南等人前開不利於乙○○之證言未予調
查審認，亦未就何進財等受刑人前後所供相異之處詳為勾稽，徹查明白，徒以何進財
等受刑人前後所供有所不符，即悉予摒棄，難謂已盡調查之責。且乙○○於檢察官偵
查中坦承曾用右腳踩朱世仁的肚子，朱世仁才發出二個叫聲，如乙○○只是將朱世仁
重新綁在擔架上，何必用腳踩住朱世仁之肚子？何以朱世仁會發出兩聲慘叫？究竟乙
○○有無口出惡言恫嚇朱世仁，並提腳由上而下猛踩朱世仁二下？原審未詳為調查審
認，自屬於法有違。(五)原判決諭知甲○○無罪，係以朱世仁未向其求救，亦無人向其
告知朱世仁被凌虐之事為論據。然原判決認定八十四年九月十一日上午八時許丙○○
電報中央台科員蕭豐謙後，係由值班中央台主任管理員甲○○將手銬交由丁○○持交
丙○○，丙○○收受手銬後囑戊○○將朱世仁吊銬在智舍鎮靜四房前、主管桌旁之牆
壁外圍鐵窗上，並將朱世仁雙手往後極度伸張，頭戴安全帽，以眼罩矇眼及嘴塞綁布
團，由丁○○、丙○○先後踢擊其腹部，戊○○則以手肘或拳頭大力撞擊朱世仁腹部
多次，致其終日哀叫連連，不忍卒聞，九月十一日及十二日零時至七時期間，蕭豐謙
、林有隆分任正、副班值班科員，甲○○、盧春光則分任正、副班主任管理員，乙○
○、陳政欽係交替值夜班之管理員，除甲○○、乙○○外，其餘之人均明知朱世仁常
遭涂振發等人終日吊銬凌虐，及九月十一日八時許即遭吊銬，並被戊○○等人連番猛
毆，另乙○○於同年九月十一日值班，親見朱世仁發病慘狀，竟任朱世仁棄置於舍房
一角，徹夜哀嚎，叫聲淒厲等情。如果無訛，則甲○○於九月十一日上午八時許即知
悉丙○○索取手銬，且九月十一日、十二日值班之蕭豐謙、林有隆、甲○○、盧春光
、乙○○、陳政欽等人，除甲○○、乙○○外，其餘之人均明知朱世仁於九月十一日
八時許遭吊銬，並被戊○○等人連番猛毆，終日凌虐，致哀叫連連，不忍卒聞，何以
獨甲○○、乙○○二人不知？又原判決認定九月十一日晚間，朱世仁因異常嘔吐而有
胃皮下出血現象及肝臟破裂出血浸漬腸膜，產生廣泛發炎，徹夜哀嚎，叫聲淒厲，其
間，朱世仁因病情加重，向值班之蕭豐謙、盧春光、陳政欽等人，苦苦哀求送醫救命
，並屢以手拍擊房內保護墊或以手肘碰擊矮牆方式，冀引起戒護人員注意，將其送醫
急救，乙○○於十二日凌晨二時接班後不久，朱世仁因已在死亡邊緣而哀嚎不已，發
生淒厲之慘叫求救等情，且甲○○於偵查中供陳：「凌晨三時五十分去查勤，我有看
到朱世仁躺在擔架上，有向我喊叫並抖動手銬，想要起來並喊『哦』，好像要向我報
告，我叫他不要胡思亂想」（見偵查卷第一二九頁），如所供不虛，朱世仁既因病情
加重，一再向值班之蕭豐謙等人哀求送醫，何以未向前來查勤之甲○○求救？乙○○
於十二日凌晨二時接班後不久，朱世仁因已在死亡邊緣而哀嚎不已，發生淒厲之慘叫
求救，則甲○○於凌晨三時五十分查勤時，朱世仁之情況惡化更接近死亡，何以甲○
○全然不知未加注意？原審未詳為調查，遽為甲○○有利之認定，亦嫌速斷，有調查
未盡之違誤。(六)原判決認定己○○僅於八十四年七月二十一日吊銬朱世仁，卻於事實
欄載稱「朱世仁常遭涂振發等人終日吊銬凌虐」（第七頁第二行），另於理由欄載稱
「己○○吊銬踢朱世仁之時間為同年七月二十一日及同年八月中旬」（第十三頁倒數
第五行），不無矛盾。又丙○○等人辯稱林中祺等受刑人無法從舍房內看見朱世仁被
吊銬毆打之情形，原判決雖說明林中祺等人「於正常情形下是無法見到朱世仁被吊銬
在鎮靜四房前被毆打之情形，如以攀爬窗戶偷瞄之情形，則有可能」，但未敘明其所
憑之依據，併有可議。以上或為檢察官及己○○、丙○○、丁○○、乙○○、戊○○
上訴意旨所分別指摘，或為本院得依職權調查之事項，應將原判決全部撤銷發回。末
查戊○○並未提起第二審上訴，原判決當事人欄誤將其併列為上訴人，裁判時應注意
及之，附此敘明。
據上論結，應依刑事訴訟法第三百九十七條、第四百零一條，判決如主文。
中      華      民      國     九十     年       九     月    二十六    日
                              最高法院刑事第八庭
                                  審判長法官  張  信  雄
                                        法官  賴  忠  星
                                        法官  張  清  埤
                                        法官  孫  增  同
                                        法官  林  開  任
      右正本證明與原本無異
                                              書  記  官
中      華      民      國     九十     年      十      月      四      日


司法院資訊處製作；財團法人民間司法改革基金會備份。
